最高法院刑事判決　　　　　　九十六年度台上字第五一九一號
上　訴　人　甲 ○ ○
　　　　　　乙○○○
　　　　　　丙 ○ ○
　　　　　　丁 ○ ○
上列上訴人等因殺人未遂等罪案件，不服台灣高等法院高雄分院
中華民國九十六年五月十八日第二審判決（九十五年度上訴字第
二二九五號，起訴案號：台灣高雄地方法院檢察署九十五年度偵
字第三七七九、四八六二、五九０二、七四九九號），提起上訴
，本院判決如下：
    主  文
原判決關於甲○○、乙○○○、丙○○部分撤銷，發回台灣高等
法院高雄分院。
其他上訴駁回。
    理  由
一、撤銷發回（即甲○○、乙○○○、丙○○）部分：
本件原判決認定上訴人甲○○、丙○○明知未經許可，不得持有
、寄藏可發射子彈具有殺傷力之槍枝及具有殺傷力之子彈，甲○
○竟未經許可，於民國九十四年一月間，在高雄縣鳳山市鳳榮市
場，受不詳姓名自稱「葉仁志」之友人之委託，代為保管藏置原
判決附表一編號１、附表二編號１所示可發射子彈具有殺傷力之
改造槍枝及附表一、二所示具有殺傷力之子彈七發，並先藏放在
高雄縣鳳山市○○○街七十三號住處，嗣後再藏置於其兄（不知
情）所有車上。嗣於同年十二月間某日，丙○○基於寄藏可發射
子彈具有殺傷力之槍枝及子彈之犯意，在其位於高雄市前鎮區○
○○街一三０巷六十號住處，受甲○○之託，收受原判決附表二
編號１所示具殺傷力之改造槍枝及具殺傷力之子彈三發，代為藏
匿，並將該槍彈藏放於上址。緣甲○○因屢催討經由其父洪英仁
出借予蔡四川之新台幣十二萬元款項未獲，嗣於九十五年一月二
十九日晚上某時許，甲○○又在電話中與蔡四川因借款問題，發
生口角，而蔡四川非但不還款，還揚言要閹掉甲○○之生殖器，
致其心生不滿，盛怒之下，基於持槍危害他人生命、身體恐嚇、
妨害自由之犯意，於同年一月二十九日晚上十一時三十分許，以
電話聯絡丙○○告知有人欠債不還，又出言侮辱，指示丙○○攜
帶上揭槍彈，至高雄縣鳳山市五甲廟（下稱五甲廟）會合，以恐
嚇對方並脅迫還債。丙○○即基於共同犯意聯絡，另電邀丁○○
，並指示丁○○邀集眾人同往理論，丁○○於是以電話通知劉狄
勝、陳曜生及不知情之蘇益田、盧育賢、許銘杰（以上三人業由
檢察官不起訴處分確定在案）等人，並邀集渠等前往支援。上訴
人乙○○○因先前在旁聽聞甲○○在電話中向蔡四川索債時雙方
發生爭執，並經甲○○告知蔡四川欲閹掉甲○○生殖器，已心有
未甘，又得悉甲○○電邀丙○○攜帶槍彈同往索債，遂與渠二人
共同基於未經許可，持有改造手槍、子彈恐嚇危害蔡四川生命、
身體及妨害自由之犯意聯絡，與甲○○、丙○○相約在高雄縣鳳
山市「仙洲釣蝦場」會合，再由乙○○○騎乘機車帶路，一同前
往蔡四川住處向其恐嚇討債。嗣甲○○與丙○○分別駕駛自小客
車搭載其餘之人，前往五甲廟附近之「仙洲釣蝦場」與乙○○○
會合，並由乙○○○騎乘機車在前帶路前往高雄縣鳳山市○○○
街二四六巷巷口蔡四川住所附近。其間乙○○○確定蔡四川住於
該巷五號時，告知丙○○等三人，丁○○及陳曜生隨即步出巷口
，由丁○○告知甲○○「五號」（指被害人住處），甲○○即於
同日零時十九分許攜帶上揭槍、彈步入巷內，丁○○及陳曜生亦
陪同在後進入，劉狄勝則留在巷口助勢。留在巷內之乙○○○及
丙○○發現蔡四川刻正在停放於門口之休旅車上，丙○○即掏出
隨身攜帶槍彈，在休旅車右前座處持槍彈對準蔡四川，強要其下
車，甲○○與丁○○、陳曜生等人抵達後，甲○○亦取出隨身攜
帶槍彈，指著蔡四川命其下車，致蔡四川心生畏懼，只得依其指
示下車。甲○○、丙○○見蔡四川下車，分由甲○○持槍抵住蔡
四川胸前，丙○○持槍站在蔡四川身後，乙○○○、丁○○則圍
在一旁，阻止蔡四川離去，渠等乃共同以此脅迫方式，使蔡四川
行無義務之事。蔡四川下車後，先與乙○○○、甲○○互罵，在
一旁之丙○○亦與蔡四川發生口角，此時劉狄勝聞聲自巷口步入
並在旁助勢。旋甲○○、丙○○與蔡四川發生拉扯，甲○○、丙
○○因不滿蔡四川欠債未還口氣強硬，心生憤恨，竟改變原來持
槍恐嚇危害安全之犯意，基於殺人之故意，將槍枝上膛，先由丙
○○在蔡四川身後以槍敲打蔡四川之頭部，因蔡四川以手撥開丙
○○之槍枝，丙○○復轉身繞到蔡四川右前方以槍枝指著蔡四川
頭部。甲○○盛怒之下，即持槍對蔡四川胸前開一槍，惟未擊發
，子彈掉落地上，丙○○見狀，持槍朝蔡四川頭部擊發一槍，此
時蔡四川適因甲○○開槍遭到驚嚇而將頭部往後仰，始未被擊中
，而倖免於難，惟該擊發之子彈仍射中站在蔡四川住處對面之丁
○○（丙○○過失傷害部分，未據告訴），甲○○見丙○○未擊
中蔡四川，遂接續再持槍朝蔡四川擊發一槍，惟因當場情況混亂
，亦未擊中，蔡四川始得倖免。警方據報到場後，則在現場扣得
原判決附表一編號３子彈等物。嗣為警循線拘捕丙○○等人到案
等情。因而撤銷第一審關於甲○○、丙○○、乙○○○部分科刑
判決，改判論處甲○○、丙○○未經許可，寄藏可發射子彈具有
殺傷力之改造槍枝罪及共同殺人未遂（丙○○係累犯）；乙○○
○共同未經許可，持有可發射子彈具有殺傷力之改造槍枝各罪刑
，固非無見。
惟查(一)、已受請求之事項未予判決，或未受請求之事項予以判決
者，當然違背法令，刑事訴訟法第三百七十九條第十二款定有明
文。本件檢察官以甲○○、丙○○涉有刑法第二百七十一條第二
項、第一項殺人未遂、第三百零四條第一項強制罪嫌，及槍砲彈
藥刀械管制條第八條第四項持有具有殺傷力改造槍枝、第十二條
第四項持有子彈罪嫌提起公訴，並認殺人未遂與強制二罪之間有
方法結果之牽連關係，應從較重之殺人未遂罪處斷。所犯持有具
有殺傷力改造槍枝及持有子彈二罪間有想像競合犯關係，應從較
重之前罪處斷。殺人未遂與持有具有殺傷力改造槍枝罪，犯意各
別，行為不同，應分論併罰（見起訴書第五頁）。原審經審理結
果，認為甲○○、丙○○二人持槍使被害人蔡四川行無義務之事
後，見被害人與其等互罵，並發生拉扯，其等心生憤恨，臨時改
變原來持槍恐嚇危害安全之犯意，基於殺人犯意，持槍對被害人
射擊，應負殺人未遂罪責（見原判決第六頁）。因而主文諭知甲
○○、丙○○應負未經許可寄藏改造手槍及殺人未遂罪刑（見原
判決第二十五、二十六頁）。惟原判決對於檢察官起訴之持槍使
被害人行無義務之事實部分，置而不論，自有已受請求之事項未
予判決之違法。(二)、刑事訴訟法第九十五條第一款規定「訊問被
告應先告知犯罪嫌疑及所犯所有罪名。罪名經告知後，認為應變
更者，應再告知。」，乃被告在刑事訴訟程序上受告知之權利之
一，為行使防禦權之基本前提，屬於人民依憲法第十六條所享訴
訟權保障之內容之一。故法院就起訴之罪名，固應告知被告，就
起訴效力所及之犯罪事實所涉罪名，亦應告知，使被告知所防禦
，始能避免突襲性裁判，以維程序之公正，並保障被告之權益。
本件檢察官起訴乙○○○觸犯刑法第二百七十一條第二項、第一
項殺人未遂及第三百零四條第一項強制罪嫌，但原審認起訴效力
所及之犯罪事實尚犯槍砲彈藥刀械管制條例未經許可持有槍彈罪
（見原判決第二十九頁），乃原審對該罪名及犯罪事實未對乙○
○○踐行告知程序，竟逕論以該罪名，依上揭說明，原判決該部
分自屬違背法令。(三)、刑法上之共同正犯，以有犯意之聯絡、行
為分擔為要件。原判決主文諭知甲○○、丙○○共同殺人未遂罪
刑。然原判決犯罪事實欄，並未就其等二人就殺害被害人未遂之
犯行，有何犯意聯絡、行為分擔詳加記載（見原判決第六頁）；
於理由欄，亦僅就甲○○及丙○○開槍射擊被害人，純係因被害
人下車後又與甲○○、丙○○發生口角衝突而引起，乃甲○○、
丙○○個人臨時起意，已超越原先共同恐嚇之犯意聯絡，尚難認
乙○○○等人與甲○○、丙○○間有何殺人之犯意聯絡，自難令
其等負共同殺人未遂罪責（見原判決第二十一頁），加以說明而
已，至於甲○○、丙○○間，如何認有殺人之犯意聯絡、行為分
擔，並未說明其所憑之證據及認定之理由，自有理由不備之違法
。(四)、原判決固認定甲○○、丙○○當時係持槍分別朝被害人之
頭、胸部近距離射擊，有殺人之犯意，應負殺人未遂罪責。然卷
查被害人於原審證稱「（問你們發生爭執的地點？）在我家門口
及廂型車中間」「車子高度為一米六，我身高亦為一米六」等語
（見原審卷第一六七頁）。事實果如此，則本件爭執發生地點係
在被害人住處及廂型車中間，且被害人與廂型車同高。何以丙○
○所發射之子彈未擊中被害人，卻擊中站立於被害人住處對面之
丁○○？被害人身後是否即為廂型車？倘為廂型車，則丙○○所
發射之子彈又如何越過廂型車而擊中站立於對面之丁○○？究竟
當時丙○○持槍朝何處射擊？原判決對於上揭有利於甲○○、丙
○○之重要事項，未詳加調查，即認甲○○與丙○○朝被害人頭
、胸部開槍之行為，具有殺人故意，自有職權調查未盡之違法。
以上或係上訴意旨所指摘，或為本院得依職權調查之事項，應認
原判決關於甲○○、乙○○○、丙○○部分有撤銷發回更審之原
因。至原判決關於甲○○不另諭知不受理部分，基於審判不可分
之原則，併予發回。
二、駁回上訴（即上訴人丁○○部分）
查第三審上訴書狀，應敘述上訴之理由，其未敘述者，得於提起
上訴後十日內補提理由書於原審法院，已逾上述期間，而於第三
審法院未判決前仍未提出上訴理由書狀者，第三審法院應以判決
駁回之，刑事訴訟法第三百八十二條第一項、第三百九十五條後
段規定甚明。本件上訴人丁○○部分，不服原審判決，於九十六
年六月一日提起上訴，並未敘述理由，迄今逾期已久，於本院未
判決前仍未提出，依上開規定，其上訴自非合法，應予駁回。
據上論結，應依刑事訴訟法第三百九十五條後段、第三百九十七
條、第四百零一條，判決如主文。
中　　華　　民　　國　九十六　年　　九　　月  二十八  日
                      最高法院刑事第九庭
                          審判長法官  洪　清　江
                                法官  石　木　欽
                                法官  李　伯　道
                                法官  韓　金　秀
                                法官  陳　晴　教
      本件正本證明與原本無異
                                      書  記  官
中　　華　　民　　國　九十六　年　　十　　月  　八　  日
                                                     ｍ
